臺灣高等法院民事判決　九十一年度家上字第一三七號
　　上　訴　人　甲○○
　　被　上訴人　乙○○
右當事人間離婚等事件，上訴人對於中華民國九十一年二月十九日台灣板橋地方法院
九十年度婚字第一○○八號第一審判決提起上訴，本院判決如左：
    主    文
上訴駁回。
第二審訴訟費用由上訴人負擔。
    事    實
甲、上訴人方面：
壹、聲明：
一、原判決不利於上訴人部分廢棄。
二、右廢棄部分被上訴人在第一審之訴駁回。
三、第一、二審訴訟費用均由被上訴人負擔。
貳、陳述：除與原判決記載相同者外，補稱：
一、被上訴人之弟楊青叡與上訴人交惡，曾帶領四名惡少分持槍、電擊棒等欲置上訴
    人死地，被上訴人姊弟做出傷天害理之舉，已無顏面對上訴人親友，遂惱羞成怒
    ，惡人先告狀，期混淆視聽，因被上訴人心中有鬼，始有同住一屋簷，卻形同陌
    路之感，實咎由自取。
二、被上訴人並無受有不堪同居虐待之事實，果真有如被上訴人起訴狀內所述諸情，
    因何當時不提出離婚之訴求，而於被上訴人與其弟楊青叡將上訴人打傷後後，不
    敢面對現實認錯，始再重提二十年前之舊事，其司馬昭之心，路人皆知。
三、兩造所生之女張純敏等之證詞，並非真實，蓋張純敏等於訴訟期間乃與被上訴人
    同列原告，其證詞已難盡信，又被上訴人適逢訟爭期間，必積極搜集其有利證詞
    ，且被上訴人平日教導子女即有偏頗，證人是非判斷能力已有影響，又因上訴人
    管教嚴格，三名子女乃怨恨上訴人，是渠等空言指摘，自難採信。
四、兩造所生子女就讀學費、就學貸款保證人、外宿搬遷等均由上訴人為之，不容被
    上訴人抵賴；又於子女就學期間，屢離家在外，未克盡為母之責，子女之事悉由
    上訴人親自處理，實無由被上訴人怪罪上訴人影響子女學業，又被上訴人起訴內
    容，或為二十餘年前陳年舊事，或為不實之事實，無一為民法第一千零五十二條
    所列離婚事由，原判決實有違誤。
參、證據：除援用原審提出者外，補提不起訴處分書、刑事判決等影本為證。
乙、被上訴人方面：
壹、聲明：
一、上訴人之上訴駁回。
二、第二審訴訟費用由上訴人負擔。
貳、陳述：除與原判決記載相同者外，補稱：
一、兩造於六十八年結婚，身為警務人員之上訴人不懂潔生自愛，婚後女友不斷，甚
    至在同一時問與多名女性發生通姦之情，育有非婚生子女，導致夫妻爭執日深，
    夫妻感情早在七十年問即宣告破裂。上訴人對自己如此不負責任、違背婚姻忠貞
    義務之作為，竟能以一句「不復記憶」帶過，撒謊之本領令人不恥。然觀之原證
　　六號上訴人自書之切結書及原證二號上訴人妹妹書與被上訴人之書信中詳細敘述
　　當時上訴人腳踏三條船之情形（一為被上訴人、一為台北女子、一為新莊女子）
　　，實不容上訴人空言否認。
二、被上訴人育有三名幼女，無工作能力，無力負擔子女龐大生活費，又思及子女年
    幼，不希望小孩在單親家庭中成長，才勉強維繫本件婚姻，期盼上訴人改過自新
    。八十一年間上訴人因涉及侵佔案件判刑確定，遭停職處分，年紀輕輕、身強力
    壯的上訴人竟不事生產，遊手好閒，不負擔家計，也不幫忙操作家務，全家生活
    重擔全由被上訴人負擔，上訴人對被上訴人之辛勞毫不珍惜、體諒，反動輒以言
    語辱罵被上訴人，甚至藉口毆打被上訴人及三名子女，限制被上訴人行動自由，
    以言語恐嚇、羞辱，使被上訴人及三名子女身心飽受摧殘，此可參證人張純芸、
    張純瑋、張純敏於第一審之證詞可知，上訴人在九十年六、七月還動手毆打被上
    訴人及張純芸，同年十一月還揚言放火燒房子，顯見上訴人所稱本件兩造夫妻關
    係在穩定中發展乙事，與事實相違，委不足採。
三、上訴人指稱被上訴人弟弟住進被上訴人家中係二人婚姻破裂之主因，更屬荒謬無
    稽，承前所述，本件兩造感情不佳已二十餘年，不是近一年的事，且被上訴人弟
    弟住進被上訴人家中係經上訴人同意，被上訴人弟弟與上訴人並未發生爭執，至
    於被上訴人弟弟是否涉有妨害性自主案件與本事件無關，不容上訴人模糊事件焦
    點。
四、上訴人指稱三名子女都很叛逆，因為伊管教嚴格，三名子女受被上訴人教導，在
    第一審所述為虛偽之證述等情，更與事實相違。查純敏、純瑋、純芸在上訴人暴
    力陰影下成長，純瑋大學聯考前一日，上訴人還恐嚇被上訴人及三名子女搬家，
    完全無視子女即將面臨大者之壓力，這樣的父親會懂得管教子女？如果不是被上
    訴人悉心開導、教養三名子女，三名子女體諒母親辛勞，奮發向上，如今都能就
    讀大專院校，否則三名子女在如此不正常的環境下確實可能成為叛逆少女，成為
    另一個社會問題。純敏已經成年，就讀中華大學，純瑋就讀大學一年級，純芸現
    為專二生，均非幼子，自己均有是非判斷的能力，如果上訴人是個盡責的父親，
    三名子女何需指責上訴人之不是？上訴人不反省自己，反稱係被上訴人教唆女兒
    說謊，實屬不該。
五、上訴人稱併有負擔家計乙事更屬昧於事理，查上訴人亦自承自八十二起伊就沒有
    工作，僅靠家人每月接濟壹萬元生活，試問，上訴人的壹萬元如何同時支付上訴
    人個人生活花費，又負擔房屋貸款，再負擔子女生活費用？上訴人之謊言不攻自
    破。
    理    由
一、被上訴人主張：兩造於六十八年結婚，並育有子女張純敏、張純瑋、張純芸三人
    ，詎料，身為警務人員之上訴人不懂潔生自愛，婚後仍花名在外，女友不斷，導
    致夫妻爭執日深。其後上訴人因涉及侵佔案件遭判刑確定，上訴人即不事生產，
    鎮日遊手好閒，不負擔家計也不幫忙操作家務，並動輒以言語辱罵被上訴人，甚
    至藉口毆打被上訴人，限制被上訴人行動自由或羞辱、毆打兩造所生子女，使被
    上訴人及三名子女身心飽受摧殘，上訴人與被上訴人母女雖同住一屋簷下卻形同
    陌路，上訴人迄今不改變其暴力、專制及大男人主義，被上訴人實無法再忍受上
    訴人無情、無理之對待，爰依民法第一千零五十二條第一項第三、五款及同條第
    二項規定訴請與上訴人離婚。又上訴人多年來對被上訴人予以精神及肉體之虐待
    ，且不負擔家計，置被上訴人母子生活不顧，使被上訴人身心飽受重創，精神受
    有痛苦，爰併依民法第一千零五十六條規定請求上訴人給付被上訴人精神上賠償
    金八十萬元。又上訴人不盡父責，不適宜監護子女，兩造所生未成年子女張純瑋
    、張純芸權利義務之行使及負擔應均由被上訴人任之，並請求上訴人按月給付張
    純瑋、張純芸撫養費各一萬元。(原審判命准被上訴人與上訴人離婚，及上訴人
    應給付被上訴人三十萬元，暨上訴人應自九十年九月五日起至張純瑋、張純芸成
    年止，按月給付生活費各五千零八十五元，而駁回其餘之請求，被上訴人對於敗
    訴部分不聲明不服，此部分已告確定。)
二、上訴人則以：被上訴人所訴受有上訴人不堪同居之虐待、惡意遺棄被上訴人母子
    ‧‧‧等，絕非事實，上訴人因主動脈瘤剝離，屬高危險群疾病，需長期休養，
    暫失工作能力，當時已併發有腎臟結石及尿道結石，需手術取出，因動脈瘤剝離
    ，可能發生於任何部位，醫生考慮安全性後，俟病情隱定後始於八十九年七月五
    日施以體外震波碎石術計十五次手術，於近日九十年十月十九日始完成，上訴人
    確實無心力工作屬實。上訴人雖暫失工作能力，但仍求助家人資助，借貸維生，
    支付小孩學費、生活費、房屋貸款等，並無不負擔家計、惡意遺棄被上訴人之情
    事。另被上訴人所提出上訴人之妹張美玲於七十七年五月二十二日寫給被上訴人
    之書信一封，無非聽其大嫂即被上訴人所吐露之心聲，信中盡是臆測、片面不實
    之詞，乃予以被上訴人規勸、安撫之言。另上訴人於八十四年七月間寫給被上訴
    人之便條內容，亦均係勸慰被上訴人要以家庭、小孩為重，不要再到外面胡作非
    為，否則終究自食惡果，係上訴人對被上訴人誠懇規勸之言，何來恐嚇之詞？至
    於兩造之子女張純瑋、張純芸、張純敏之證詞，則係受被上訴人之逼迫而為虛偽
    之陳述，應不足採，總而言之，上訴人並無被上訴人所指虐待及惡意遺棄之情事
    等語置辯。
三、查兩造為夫妻，其二人婚姻關係現仍存續中，有被上訴人提出戶籍謄本配偶欄之
    記載可證。又被上訴人主張上訴人婚後外遇不斷，不負擔家計也不幫忙操作家務
    ，動輒以言語辱罵被上訴人，甚至藉口毆打被上訴人並限制被上訴人行動自由，
    被上訴人與之雖同住一屋簷下卻形同陌路等情，業據被上訴人提出上訴人之妹張
    美玲信函影本一份、上訴人自書恐嚇信件影本二份及協議書影本一紙為證。上訴
　　人雖自承前開書信為其妹張美玲及其本人所書寫無誤，惟辯稱僅係臆測、片面不
　　實之詞及對原告規勸、安撫之言云云，然上訴人之妹於信中對被上訴人表示「您
　　不該就這麼屈服於那兩個女人‧‧‧對於台北那個女孩子，我認為盡早在能挽救
　　之前，當面去找她說個清楚‧‧‧至於新莊這個女人，那就看我哥的態度，如果
　　他眷戀的只是那個兒子，最壞的打算就是收養他吧」，觀其內容詳細明確，顯非
　　臆測之詞。至上訴人自書予被上訴人之便條內亦明載「好好待在家裡，教導小孩
　　‧‧‧比較不會難看，信不信由妳」、「叫妳好好待在家裡，不需要那麼累上班
　　了，就是不聽話‧‧‧害妳的倒楣朋友、同學都在監控中，唉！遺憾。不知那位
　　倒楣鬼會給妳害慘了，不相信想要上班，下樓梯口，可能會更難看哦」等語，依
　　其記載之語氣與口吻，亦難認係對被上訴人之規勸、安撫之言，上訴人辯解，委
　　無可採。再者，證人即兩造所生之女張純芸到場證稱：「那天（六月二十一日）
　　我父親回來就跟我母親吵架，我父親就將電扇摔在地上，我看有一點不對勁，就
　　想要進去主臥室我爸爸的房間，我爸爸他擋在門口，我就想擠進去，因為我媽媽
　　在裡面，我父親就突然發火，抓我的頭去撞牆壁，之後他就拿椅子想要砸我和我
　　母親，已經砸到一半了，我和我母親用手去擋住所以才沒有被砸到，後來他又衝
　　去餐廳要拿另外一張椅子要砸我們，我們就趕快關門」（見九十年十月四日言詞
　　辯論筆錄）、「父親和母親經常吵架，而且父親也經常罵母親說一些不乾淨的話
　　來侮辱母親‧‧‧父親曾經把我舉起來丟向牆角」（見九十一年一月七日言詞辯
　　論筆錄）；另兩造所生之女張純敏、張純瑋亦到場分別證稱：「就我所知父母親
　　的感情並不好而且我經常看到父母親爭執‧‧‧父母親每次見面幾乎都是吵架，
　　父母親吵架的原因大部分都是因為父親找麻煩並且罵母親爛、賤及賺不乾淨的錢
　　來養小孩，我印象中父親打母親的情形有抓母親的頭撞牆或梳妝台，最近一次是
　　在九十年六、七月間左右，父親揮拳打母親胸部被我和小妹制止，而且父親也會
　　說恐嚇的話來威脅我們，如果不照父親的話作要讓我們過的生不如死的生活，父
　　親並沒有負擔家庭的生活費用，家庭生活費用都是由母親一個人負擔的，父親幾
　　乎每天都有喝酒的習慣，如果父親在家裡的時候我們的壓力很大」、「我覺得我
　　父親不管對我母親或對我們小孩都沒有盡到父親的責任，而且動不動就對我們和
　　母親惡言相向，而且父親經常漫罵母親，就像張純敏所述的一樣，父親和母親的
　　感情一直很不好，幾乎沒有什麼交談，這種情形已經很久了，九十年十一月中旬
　　父親還有說要我們搬出去，離開她的視線，如果沒有的話要放火燒房子」（見九
　　十一年一月七日言詞辯論筆錄）等語，按證人既係兩造之女，衡情不可能偏坦任
　　何一方，況證人現均在大專就讀，已有是非判斷能力，亦無可能受任何一方教唆
　　或逼迫作偽證，上訴人辯稱證人係受被上訴人教唆及被逼迫作偽證云云，自無可
　　取，至上訴人另抗辯被上訴人之弟楊青叡與上訴人交惡，曾帶領四名惡少分持槍
　　、電擊棒等欲置上訴人死地，被上訴人姊弟做出傷天害理之舉，已無顏面對上訴
　　人親友，遂惱羞成怒，遂惡人先告狀，期混淆視聽等語，已為被上訴人所否認，
　　上訴人亦未能舉證以實其說，自無可信，從而，被上訴人所主張上開遭受被上訴
　　人虐待之事實應可信為真實。
四、按夫妻之一方受他方不堪同居之虐待者，得向法院請求離婚，民法第一千零五十
    二條第一項第三款定有明文。所謂不堪同居之虐待，係指以身體上或精神上不可
    忍受之痛苦，致無法繼續同居者而言（最高法院二十三年上字第六七八號判例意
    旨參照）。蓋婚姻係以夫妻共同生活為目的，夫妻應以誠摯相愛為基礎，相互尊
    重、忍讓與諒解，且應互相協力保持其共同生活之圓滿、安全及幸福，因而夫妻
    應互相尊重以增進情感之和諧，防止家庭暴力之發生，此為維繫婚姻所必要。故
    夫妻一方之行為，凡有礙於他方配偶之人格尊嚴與人身安全（含肉體與精神上之
    痛苦）致夫妻無法繼續共同生活者，均應認符合民法第一千零五十二條第一項第
    三款規定「受他方不堪同居之虐待」。另司法院大法官會議釋字第三百七十二號
    解釋亦謂：民法第一千零五十二條第一項第三款所謂「不堪同居之虐待」，應就
    具體事件，衡量夫妻之一方受到他方虐待所受之傷害之嚴重性，斟酌當事人之教
    育程度、社會地位及其他情事，是否已危及婚姻關係之維繫以為斷，若受他方虐
    待已逾夫妻通常所能忍受之程度而有侵害人格尊嚴與人身安全者，即不得謂未受
    不堪同居之虐待。經查被上訴人於婚姻關係存續中常遭上訴人施以肢體暴力，上
    訴人並以「爛」、「賤」、「賺不乾淨的錢來養小孩」等羞辱性言語辱罵被上訴
    人，已如前述，衡諸前開說明，足認被上訴人之人格尊嚴及人身安全顯已受侵害
    ，且已逾夫妻通常所能忍受之程度，自屬對被上訴人精神上及身體上無法忍受之
    痛苦，應係不堪同居之虐待，而無可期待被上訴人繼續維持與上訴人之婚姻關係
    。從而，被上訴人依民法第一千零五十二條第一項第三款之規定請求與上訴人離
    婚，自屬有據，應予准許。又被上訴人前開請求既經准許，則其另依民法第一千
    零五十二條第一項第五款及同條第二項規定請求准與上訴人離婚，即無審究必要
    ，併此敘明。
五、次按夫妻離婚者，對於未成年子女權利義務之行使或負擔，依協議由一方或雙方
    共同任之。未為協議或協議不成者，法院得依夫妻之一方、主管機關、社會福利
    機構或其他利害關係人之請求或依職權酌定之。又法院為前項裁判時，應依子女
    之最佳利益，審酌一切情狀，參考社工人員之訪視報告，尤應注意左列事項：(一)
    子女之年齡、性別、人數及健康情形。(二)子女之意願及人格發展之需要。(三)父母
    之年齡、職業、品行、健康情形、經濟能力及生活狀況。(四)父母保護教養子女之
    意願及態度。(五)父母子女間或未成年子女與其他共同生活之人間之感情狀況，民
    法第一千零五十五條第一項、第一千零五十五條之一分別定有明文。查兩造所生
    子女張純瑋、張純芸分別係七十二年七月二十六日及七十四年十一月十一日出生
    ，均為未滿二十歲之未成年人，有卷附戶籍資料可稽。經原審囑託台北縣政府轉
    託財團法人中華兒童暨家庭扶助基金會臺北縣家庭扶助中心派員訪視之結果，認
    為其二人目前就學穩定，半工半讀，被上訴人經濟尚可，與被上訴人感情連結深
    厚，上訴人目前並無穩定收入，常需家人接濟，經濟狀況較差，且與子女感情疏
    離等語，有該中心出具之監護權案件家庭訪視建議表在卷可憑。本院審酌兩造之
    人格、經濟能力、監護能力與意願及張純瑋、張純芸二人均年滿十六歲，於原審
　　均明確表達由被上訴人監護之意願，此意願應予尊重等一切情狀，並參考上開訪
　　視報告，認兩造所生之未成年子女張純瑋、張純芸二人權利義務之行使或負擔，
　　均由被上訴人任之，較符合子女之最佳利益。
六、按父母對於未成年子女之扶養義務，不因結婚經撤銷或離婚而受影響，民法第一
    千一百十六條定有明文。又法院依民法第一千零五十五條之規定為酌定子女權利
    義務之行使及負擔時，得命給付扶養費或其他財產，非訟事件法第七十一條之六
    亦有明文。被上訴人提起本件離婚訴訟，本院雖准兩造離婚，且兩造所生未成年
    子女張純瑋、張純芸二人之權利義務由被上訴人行使或負擔，已如前述，惟上訴
　　人對二位未成年子女依法仍有扶養義務。本院審酌受扶養義務人即張純瑋、張純
　　芸二人之年齡，兩造之身分、經濟能力以及一般國民生活水準，並參酌八十九年
　　度台灣省最低生活費標準中八十八年下半年及八十九年度之最低生活費為七千五
　　百九十八元，有內政部八十九年二月十八日台八九內社字第八九０六０五二號函
　　附卷可憑，又依中華民國台灣地區八十九年家庭收支調查報告，平均每戶人數為
　　三‧六二人，每戶消費支出為六十六萬二千七百二十二元（見卷附行政院主計處
　　公布中華民國臺灣地區八十九年家庭收支調查報告─平均每戶相關係表清單），
　　核算出每人平均每月最終消費支出為一萬五千二百五十六元（計算方式：六六二
　　、七二二元÷三‧六二人÷十二月＝一五、二五六元，元以下四捨五入）。暨父
　　母對子女，應各依其經濟能力，分擔履行扶養義務，民法第一千一百十四條、第
　　一千一百十五條亦有明文，而被上訴人其目前在一證券公司任後勤工作，每月約
　　可收入二萬六千元至三萬元不等；上訴人目前下午在友人處賣水煎包，收入約一
　　萬五千元（見卷內監護權案件家庭訪視建議表「家庭經濟能力欄」所載），兩造
　　尚無不能工作以扶養未成年子女之情形，且依收入情形比較，被上訴人與上訴人
　　之經濟能力比例約為二比一，是本院認上訴人應分擔未成年子女每人每月之生活
　　消費支出，每位子女核計為五千零八十五元（計算式：一五、二五六元×一＼三
　　＝五、０八五元，元以下四捨五入），故被上訴人請求上訴人每月給付兩造未成
　　年子女張純瑋、張純芸之扶養費各五千零八十五元之範圍內，即屬有據，逾此部
　　分之請求，尚屬無據。
七、末按夫妻之一方，因判決離婚而受有損害者，得向有過失之他方，請求賠償。前
    項情形，雖非財產上之損害，受害人亦得請求賠償相當之金額。但以受害人無過
    失者為限。民法第一千零五十六條第一項、第二項規定甚明。又判決離婚之原因
    如果由妻構成，則妻應就其夫所受損害予以賠償，至於給予數額，則應斟酌其夫
    之身分、年齡及自營生計之能力與生活程度，並妻之財力如何而定（最高法院十
    九年上字第三六號判例意旨參照）。經查，本件上訴人於婚姻存續期間經常對被
    上訴人施以肢體暴力，並以「爛」、「賤」、「賺不乾淨的錢來養小孩」等羞辱
    性言語辱罵被上訴人，致兩造無法為圓滿之婚姻生活，是被上訴人主張其受有精
    神上之痛苦應堪採信，且本件上訴人具有過失甚明，是被上訴人依前開規定請求
    上訴人賠償其非財產上之損害，自屬於法有據。本院審酌被上訴人現年四十三歲
    ，與上訴人結婚二十餘年，期間屢受上訴人肢體暴力及以貶損人格之言語辱罵，
    所受痛苦非輕；及被上訴人其目前在一證券公司任後勤工作，每月約可收入二萬
    六千元至三萬元，上訴人目前下午在友人處賣水煎包，收入約一萬五千元等一切
    情狀，認原審就被上訴人所請求非財產上之損害賠償八十萬元，核減為三十萬元
    ，而駁回其餘之請求，應屬適當。
八、綜上所述，本件被上訴人主張其受不堪同居之虐待而訴請離婚為可採，上訴人所
    辯均為無可取。從而，被上訴人本於民法第一千零五十二條第一第三款之規定請
    求與上訴人離婚，及依民法第一千零五十六條規定請求上訴人給付精神賠償金三
    十萬元，暨請求兩造所生未成年子女張純瑋、張純芸權利義務之行使及負擔均由
    被上訴人任之，並請求上訴人按月給付張純瑋、張純芸撫養費各五千零八十五元
    ，應予准許。原審就上開應准許部分為被上訴人勝訴之判決，並就上訴人應給付
    子女之扶養費部分，以其按月給付之金額不高，為恐日後上訴人有拒絕或拖延之
    情，而不利子女之利益，諭知分期給付遲誤一期履行者，其後之期間視為亦已到
    期，以維子女之最佳利益，並依民事訴訟法第三百八十九條第一項第三款之規定
    ，就已到期之部分依職權宣告假執行，於法並無不合。上訴意旨指摘原判決不當
    ，求予廢棄改判，為無理由，應予駁回其上訴。
九、本件事證已臻明確，兩造其餘主張、陳述及所提之證據暨攻擊防禦方法，均與本
    案判斷結果無影響，爰不一一贅述，附此敘明。
十、據上論結，本件上訴為無理由，爰依法判決如主文。
中　　　華　　　民　　　國　　九十一　　年　　  七　　　月  　三十一    日
                              民事第三庭
                          　　　　審判長法  官　張  宗  權
                          　　　　　　　法  官　蕭  艿  菁
                          　　　　　　　法  官　陳  永  昌
右正本係照原本作成。
如不服本判決，應於收受送達後二十日內向本院提出上訴書狀，其未表明上訴理由者
，應於提出上訴後二十日內向本院補提理由書狀（均須按他造當事人之人數附繕本）
上訴時應提出委任律師或具有律師資格之人之委任狀；委任有律師資格者，另應附具
律師及格證書及釋明委任人與受任人有民事訴訟法第四百六十六條之一第一項但書或
第二項（詳附註）所定關係之釋明文書影本。
中　　　華　　　民　　　國　　九十一　　年　　  八　　　月  　  二      日
　　　　　　　　　　　　　　　　　　　　書記官  張  淑  芬
附註：
民事訴訟法第四百六十六條之一（第一項、第二項）：
對於第二審判決上訴，上訴人應委任律師為訴訟代理人。但上訴人或其法定代理人具
有律師資格者，不在此限。
上訴人之配偶、三親等內之血親、二親等內之姻親，或上訴人為法人、中央或地方機
關時，其所屬專任人員具有律師資格並經法院認為適當者，亦得為第三審訴訟代理人
。
